ACORDAO-COMPLETO-2343826

ACÓRDÃO 550/2019 ATA 4/2019 - PLENÁRIO

VISTA, relatada e discutida esta denúncia a respeito de possíveis irregularidades relacionadas à contratação de aeronave por meio de dispensa de licitação, para fins de prestar serviços de transporte aéreo de pessoas na área geográfica de atuação do Dsei/AP.
ACORDAM os ministros do Tribunal de Contas da União, reunidos em sessão extraordinária reservada do Plenário, ante as razões expostas pela relatora e com fundamento nos artigos 43, inciso I, da Lei 8.443/1992 c/c os artigos 234, 235 e 250, incisos II e III, do Regimento Interno, em:
9.1. conhecer da presente denúncia, satisfeitos os requisitos de admissibilidade previstos nos arts. 234 e 235, do Regimento Interno deste Tribunal, e no art. 103, § 1º, da Resolução - TCU 259/2014, para, no mérito, considerá-la parcialmente procedente;
9.2. considerar revel, para todos os efeitos, o Sr. Silney Wanderson Aniká, Coordenador do Dsei/AP à época dos fatos, dando-se prosseguimento ao processo, com fundamento no art.12, § 3º, da Lei 8.443/1992;
9.3. acatar as razões de justificativa apresentadas pelo Sr. Orivaldo Nazareno Monteiro de Ataíde, chefe do Serviço de Recursos Logísticos do Dsei/AP à época dos fatos, e pelo Sr. Simeonis Cantão Pinheiro, fiscal do Contrato n. 05/2017- Dsei/AP, aproveitando-as em relação ao Sr. Silney Wanderson Aniká;
9.4. recomendar ao Dsei/AP que adote, nas suas próprias contratações de fretamento de aeronaves, o sistema de monitoramento por satélite (GPS) , ou uma unidade de aferição de preços que dispense a necessidade de uso dessa tecnologia. 
	9.5. dar ciência desta deliberação ao denunciante, ao Distrito Sanitário Especial Indígena do Amapá e Norte do Pará e à Secretaria Especial de Saúde Indígena do Ministério da Saúde.

Distrito Sanitário Especial Indígena do Amapá e Norte do Pará (Dsei/AP).

3. Denunciante/Responsáveis:
3.1. Denunciante: Identidade preservada (art. 55, caput, da Lei 8.443/1992).
3.2. Responsáveis: Orivaldo Nazareno Monteiro de Ataíde (CPF XXX.568.812-XX), Silney Wanderson Aniká (CPF XXX.771.252-XX) e Simeonis Cantão Pinheiro (CPF XXX.941.512-XX).

13.1. Ministros presentes: José Mucio Monteiro (Presidente), Walton Alencar Rodrigues, Benjamin Zymler, Augusto Nardes (Relator), Aroldo Cedraz, Raimundo Carreiro, Ana Arraes e Bruno Dantas.
13.2. Ministros-Substitutos presentes: Augusto Sherman Cavalcanti, Marcos Bemquerer Costa, André Luís de Carvalho e Weder de Oliveira.

AUGUSTO NARDES

Transcrevo a seguir, com os ajustes de forma pertinentes, instrução elaborada no âmbito da Secretaria de Controle Externo no Estado do Amapá – Secex/AP (peça 35) , cujo encaminhamento teve a anuência de seu corpo diretivo (peça 36) :
“INTRODUÇÃO
	Cuidam os autos de denúncia a respeito de possíveis irregularidades ocorridas no Distrito Sanitário Especial Indígena do Amapá e Norte do Pará (Dsei/AP) , vinculada à Secretaria Especial de Saúde Indígena (Sesai) do Ministério da Saúde (MS) . O objeto da denúncia diz respeito à contratação de aeronave por meio de dispensa de licitação, para fins de prestar serviços de transporte aéreo de pessoas na área geográfica de atuação do Dsei/AP.
HISTÓRICO
2.	O denunciante relatou que o Dsei/AP contratou em caráter emergencial a empresa A.R.T. Táxi Aéreo Ltda. – EPP para prestar serviços de transporte aéreo no âmbito de atuação do Distrito. A contratação pelo prazo de 180 dias e valor de R$ 3.742.800,00, teria ocorrido sem anuência do dirigente da Sesai/MS.
3.	De acordo com o denunciante, seria inaplicável a fundamentação arrimada no art. 24, inciso IV, da Lei 8.666/1993, uma vez que existia contrato vigente com o mesmo objeto, formalizado com a empresa Heringer Táxi Aéreo Ltda., e o mesmo não tinha sido rescindido. Ademais, que a cotação de preços não especificou o tipo de aeronave (monomotor ou bimotor) e que a empresa A.R.T. Táxi Aéreo Ltda. – EPP fora contratada praticando o custo da hora/voo ao preço de R$ 2.200,00, enquanto a empresa Heringer Táxi Aéreo Ltda. chegara a ofertar preço pela hora/voo na quantia de R$ 2.150,00 em aeronave monomotor
4.	Na instrução inicial (peça 2) , a unidade técnica considerou preenchidos os requisitos de admissibilidade e propôs a realização de diligência ao Dsei/AP, visando a obtenção da seguinte documentação: cópias dos processos de contratação e pagamento advindos da dispensa 3/2017, com a empresa A. R. T. Taxi Aéreo Ltda. – EPP, cujo objeto era a prestação de serviços de transporte aéreo; e cópias dos processos de contratação e pagamento, anterior à dispensa 3/2017, com a empresa Heringer Táxi Aéreo Ltda., cujo objeto era a prestação de serviços de transporte aéreo.
4.1.	A diligência foi autorizada no âmbito desta Unidade Técnica (peça 3) . Em atendimento, o Dsei/AP encaminhou a documentação acostada às peças 10 a 17.
5.	Em segunda instrução (peça 19) , a unidade técnica considerou que a situação de emergência aventada foi causada pela própria administração, em decorrência da fiscalização deficiente do contrato anterior de serviço de táxi aéreo. Entretanto, considerou os preços contratados condizentes com os praticados no mercado e que não houve a renovação do contrato emergencial, como previsto no termo formalizado. 
5.1.	De acordo com a análise, novamente houve grave falha na fiscalização do contrato, porque ficou sob inteira responsabilidade da contratada apontar o quantitativo das horas efetivamente voadas, que serviu de base para efetuar os pagamentos à empresa contratada.
5.2.	Em consequência, propôs o levantamento do sigilo dos presentes autos e a realização de audiência dos seguintes dos Srs. Silney Wanderson Aniká (CPF XXX.771.252-XX) , Coordenador do Dsei/AP; Orivaldo Nazareno Monteiro de Ataíde (CPF XXX.568.812-XX) , chefe do Serviço de Recursos Logísticos; e de Simeonis Cantão Pinheiro (CPF XXX.941.512-XX) , fiscal do Contrato n. 05/2017- Dsei/AP, todos à época dos fatos.
5.3.	Autorizada a audiência (peça 20) , os responsáveis apresentaram razões de justificativa (peças 25 e 30-32) , à exceção do Sr. Silney Wanderson Aniká que, embora tenha sido regularmente cientificado (peças 5, 24 e 33) e obtido prorrogação de prazo (peças 8 e 28) , permaneceu revel.
EXAME TÉCNICO
I.	Razões de justificativa do Sr. Orivaldo Nazareno Monteiro de Ataíde (CPF XXX.568.812-XX) , chefe do Serviço de Recursos Logísticos do Dsei/AP à época dos fatos (peças 30-32) 
6.	O responsável apresentou defesa quanto ao fato de ter subscrito a justificativa para a contratação emergencial, datada de 20/7/2017, sugerindo contratação emergencial por dispensa de licitação fundamentado no artigo 24, inciso IV, da Lei n. 8.666/1993, ao revés do artigo 2º da Lei n. 8.666/1993.
6.1.	Alega que foi removido da Diretoria-Executiva do Fundo Nacional de Saúde para o Dsei/AP em 10/2/2016. Relata que, em 18/10/2016, o órgão foi ocupado por dezenas de índios, que reivindicavam, entre outras coisas, a substituição do então gestor do Distrito por um indígena, o que ocorreu em janeiro de 2017. Afirma que, em seguida, em 17/2/2017, foi designado pelo novo gestor para a função de chefe do serviço de recursos logísticos do Dsei/AP, encargo que aceitou mesmo sem ter experiência na área de licitações e contratos, tendo em vista que cumpria estágio probatório e que seria avaliado pelo dirigente do Dsei/AP em setembro de 2017 (peça 30, p. 1) .
6.2.	Explica que, não sendo capacitado nessa área, dispondo de apenas uma servidora no setor e sem nenhum documento administrativo legado pela equipe que lhe antecedeu, precisou laborar diariamente por mais de dez horas, inclusive nos finais de semana, sacrificando sua saúde, o convívio com seus familiares e sua vida social. O responsável alega que pediu ao Coordenador local uma auditoria no setor, o que resultou na vinda de dois servidores de Brasília/DF, mas que eles apenas criaram um plano de providências elaborado a partir de entrevistas com servidores locais (peça 30, p. 1-2) .
6.3.	De acordo com o responsável, o Coordenador do Dsei/AP ordenou a rescisão do contrato formalizado com a empresa Heringer, razão pela qual submeteu o assunto ao escrutínio da Consultoria Jurídica da Advocacia-Geral da União no Estado do Amapá (AGU/AP) , que se manifestou pela impossibilidade jurídica de tal rescisão, ao mesmo tempo em que a Heringer se negou a prorrogar o contrato vigente. Afirma que, em consequência, o Coordenador determinou a formalização de um contrato emergencial.
6.4.	O responsável relata que, apesar do parecer contrário da AGU/AP acerca da rescisão contratual, não considerou essa ordem manifestamente ilegal, tendo em vista que ‘a efetividade da contratação estava comprometida pela inconformidade do público alvo (pacientes e acompanhantes indígenas) e o mecanismo de fiscalização parecia ser, do ponto de vista matemático, falho; mas essa falha, aparentemente, não seria exclusiva do Dsei/AP, já que a prestadora dos serviços de transporte aéreo mantinha contratos com quase duas dezenas de Dsei’ (peça 30, p. 2) . 
6.5.	O defendente alega que havia incongruência no mecanismo de medição das horas efetivamente voadas, pois viagens com o mesmo trecho percorrido resultavam em custos distintos, ao passo que o Dsei não dispunha de ferramenta técnica capaz de mensurar as distâncias percorridas. Aduz que elaborou uma fórmula matemática para tanto a partir das coordenadas geográficas das localidades, assim como uma tabela com as distâncias entre as aldeias e cidades cobertas pelo Dsei/AP e os respectivos tempos médios de voos, calculados a partir da razão entre essas distâncias e as velocidades médias predeterminadas no edital da licitação (artigo, peça 31, e quadro de distância, peça 32) .
6.6.	De acordo com essa metodologia, o responsável afirma que averiguou a economicidade do contrato firmado com a Hering, a partir dos pagamentos efetuados, tendo constatado tempos de voos bastante distintos no trecho Macapá/PA – Missão Tiriyós – Macapá/AP, cuja distância total é de 1.188 Km. Com base nessa metodologia, o responsável aponta que um voo realizado em 5/4/2017 pela Heringer teve duração de 6h26m, enquanto o mesmo trajeto percorrido pela empresa A. R. T., em 20/1/2018 foi feito em 5h40m. Considerando o preço da hora/voo, respectivamente, de R$ 2.150,00 e 2.200,00, o responsável conclui que houve uma economia correspondente a 4,60% com o novo contrato (peça 30, p. 2-3) .
6.7.	Diante dessa avaliação, e considerando o parecer jurídico exarado pela AGU/AP favorável à contratação emergencial, o responsável alega que teve segurança para celebrar o novo contrato por dispensa de licitação. Ressalta que tinha competência para a prática do ato, que a fundamentação estava adequada à hipótese do art. 24, IV, da Lei 8.666/1993, e as formalidades de acordo com o art. 26, I a IV, do mesmo diploma, e que a emergência estava caracterizada em razão do manifesto interesse da empresa Heringer, sem justa provocação do Dsei/AP, em não prorrogar a vigência do Contrato n. 8/2013. O responsável ressalta que, ante essa recusa, ou promovia a contratação direta, ou deixava uma população de doze mil indígenas desassistida na assistência à saúde, dependente de transporte de pacientes, medicamentos e insumos estratégicos (peça 30, p. 3-5) .
6.8.	Alega que a falta de autorização prévia do titular da Sesai/MS no procedimento de contratação decorreu do risco no atraso nas providências imediatas que precisava adotar para não interromper os serviços, mas que essa anuência não faz parte do rol de formalidade contida no parágrafo único do art. 26 da Lei 8.666/1993 (peça 30, p. 5) . Ao final pede que, caso não comprovadas as acusações do denunciante, que os autos sejam encaminhados ao Ministério Público para a apuração de crimes contra a honra dos servidores apontados na comunicação (peça 30, p. 6) .  
I.1.	Análise
7.	De início, é importante ressaltar que a análise efetuada na etapa processual anterior, afastou qualquer possibilidade de ocorrência de prejuízo financeiro ao Erário decorrente da dispensa de licitação promovida pelo Dsei/AP no contrato emergencial de transporte aéreo formalizado com a empresa A.R.T. Táxi Aéreo Ltda. – EPP. Além disso, a instrução ressaltou que a vigência do contrato ficou adstrita ao prazo pactuado de cento e oitenta dias (instrução complementar, itens 41 a 50, peça 19, p. 5-6; contrato, peça 13, p. 273-280) .
7.1.	Tal conclusão resta corroborada pelos elementos trazidos aos autos pelo responsável. O defendente logrou demonstrar que se baseou em estudos técnicos precedentes para calcular as distâncias entre as aldeias e cidades cobertas pelo serviço e os tempos de deslocamento por aeronave. Nesse sentido, o caso mencionado a título exemplificativo, de viagem no trecho Macapá/PA – Missão Tiriyós – Macapá/AP, demonstra, considerados os preços anteriormente praticado, uma economia correspondente a 4,60% com o novo contrato, embora o preço da hora voo em aeronave monomotor do instrumento anterior tenha sido de R$ 2.150,00, contra R$ 2.200,00 da pactuação inquinada.
7.2.	Do mesmo modo, cumpre destacar que não foi imputada responsabilidade ao defendente em relação à questão da usurpação de competência para a prática do ato inquinado, em face dos limites fixados na delegação de competência atribuída pelo art. 4°, inciso VIII, da Portaria n. 1.338 GAB/MS, de 28/6/2012. Embora tenha sido objeto de abordagem na sua defesa, como responsável pelo setor de logística, o mesmo não detinha competência para autorizar a referida contratação. 
7.3.	Nesse diapasão, resta analisar o mérito da situação fática que ensejou a contratação emergencial com fulcro no art. 24, inciso IV, da Lei 8.666/1992. Na instrução precedente, a unidade técnica considerou que não havia situação de calamidade pública ou de emergência que autorizasse a dispensa. No primeiro caso, porque não houve decretação dessa situação pelo governo do Amapá e pelo município de Macapá. No segundo, porque essa situação teria decorrido de uma deficiência na gestão e fiscalização do contrato firmado com a empresa Hering Táxi Aéreo Ltda. 
7.4.	A instrução complementar cita que a AGU/AP ao responder à consulta submetida pelo Dsei/AP sobre a possibilidade de rescisão do contrato firmado com a empresa Heringer, reportou que o início das reclamações dos usuários quanto à qualidade dos serviços remonta a 19/4/2016. Assim, o parecer, de 14/7/2017, considerou juridicamente impossível essa possibilidade por ausência de notificação da empresa quanto a essas irregularidades e porque a vigência do contrato encerraria em quinze dias. Menciona, ainda, o parecer, que os fiscais do contrato se manifestaram favoravelmente à sua prorrogação por mais seis meses (instrução complementar, peça 19, itens 22 a 37, p. 3-5; parecer da AGU, peça 11, p. 8-10) .
7.5.	De outra banda, consta nos autos uma manifestação de interesse da empresa Heringer, datada de 26/6/2017 e protocolada em 30/6/2017, visando a prorrogação do contrato por mais doze meses (peça 11, p. 559-563) . A empresa considerou ilegal a prorrogação por apenas seis meses proposta pelo Dsei/AP, alegando que o inciso II do art. 57 da Lei 8.666/1993 estipula que essas prorrogações devam ocorrer em iguais e sucessivos períodos, no caso, doze meses. Nesse expediente, a empresa adverte o Dsei/AP quanto à ausência de pressupostos para a formalização de um novo contrato por emergência. 
7.6.	Nesse diapasão, é interessante observar que o Contrato n. 08/2013 assinado com a Heringer teve vigência inicial de doze meses e já se encontrava no terceiro termo aditivo, cuja vigência expiraria em 26/7/2017 (peça 14, p. 10) .
7.7.	É possível observar que as partes não convergiram em seus interesses. De um lado, a empresa Heringer alegou falta de amparo legal para prorrogar o contrato por apenas seis meses. De outro, o Dsei/AP, embora manifestamente contrário à essa prorrogação na forma proposta pelo contratado, não logrou adotar as medidas legais para rescindir o contrato, como bem apontou a AGU/AP.
7.8.	No ponto, o responsável demonstrou que somente em 17/2/2017 foi designado para a função de chefe do serviço de recursos logísticos do Dsei/AP. Nesse sentido, somente a partir dessa data é possível avaliar os fatos quanto à sua responsabilidade pelas circunstâncias que resultaram na formalização do Contrato n. 05/2017, assinado em 26/7/2017 (peça 11, p. 381-388) . Entretanto, ainda correram cinco meses até o final do contrato então vigente. Mesmo considerando as dificuldades vivenciadas pelo responsável, como a falta de experiência e de equipe, se já havia uma decisão em não prorrogar o contrato vigente, esse tempo, a princípio, mostra-se razoável para que o processo de licitação fosse deflagrado e concluído, evitando solução de continuidade.
7.9.	Ademais, para a completa elucidação das circunstâncias dessa contratação, é imprescindível considerar o teor do Despacho datado de 17/8/2017 do diretor do departamento de gestão da saúde indígena da Sesai/MS, dirigido ao secretário do órgão, relatando que, entre os dias 17 a 21 de julho, ao saber que haviam rumores acerca do ‘cancelamento’ do Contrato n. 08/2013, teria solicitado ao coordenador do Dsei/AP a renovação da referida avença por mais doze meses, até a conclusão de regular processo de licitação. 
7.10.	Segundo o diretor do Dgesi/Sesai/MS, o coordenador do Dsei/AP informou que tomaria as providências recomendadas, mas que foi surpreendido com a publicação do novo Contrato emergencial no DOU de 27/7/2017, sem o conhecimento e autorização por parte da Sesai/MS, como exigido pela Portaria 1.338/2012. Nesse sentido, o diretor reputou como nulo o contrato e pediu o envio do processo de contratação à Consultoria Jurídica do MS para manifestação quanto à nulidade do termo, e à Corregedoria-Geral do MS para a apuração de responsabilidades (peça 14, p. 10-11) .
7.11.	Nesse interim, em 20/7/2017, o Dsei/AP submeteu o processo de contratação emergencial ao escrutínio da AGU/AP, cuja justificativa ressaltou as reclamações dos usuários acerca da qualidade dos serviços prestados pela empresa Heringer e a sua recusa em prorrogar o contrato por apenas seis meses (peça 11, p. 89-90 e p. 91) . 
7.12.	Por seu turno, o órgão aprovou a contratação emergencial por meio do Parecer n. 188/2017 (peça 11, p. 92-95) . A AGU/AP considerou que a Administração não é obrigada a promover sucessivas contratações em casos de prestação de serviços de natureza continuada, salvo se os serviços estiverem sendo executados de forma satisfatória, e sob o juízo de conveniência e oportunidade da Administração. Acolheu como formalmente adequado o processo de dispensa de licitação e que a situação fática narrada na justificativa do Dsei/AP não decorreu de falta de planejamento, desídia ou má gestão, mas sim de hipótese de contratação emergencial para evitar a descontinuidade da prestação dos serviços de atendimento às comunidades indígenas enquanto se concluía a licitação.
7.13.	 A justificativa para a contratação emergencial, firmada pelo responsável e pelo coordenador do Dsei/AP foi assinada em 20/7/2017 (peça 11, p. 89-90) . O Coordenador do Dsei/AP decidiu pela contratação emergencial em 24/7/2017, mesma data em que convocou a empresa escolhida para assinar o contrato (peça 12, p. 37 e p. 251) .
7.14.	Essa cronologia demonstra que, de fato, ocorreu a necessidade de contratação emergencial. A clientela assistida pelo Dsei compreende uma população de mais de onze mil índios de diferentes etnias que habitam terras indígenas localizadas no Estado do Amapá e norte do Estado do Amapá. São áreas de difícil acesso localizadas na região da floresta amazônica, muitas vezes alcançadas apenas por transporte aéreo. Nesses casos, o transporte de equipes de saúde e remoção de pacientes, suprimento de vacinas e medicamentos somente é possível por meio de contratação de empresas de táxi aéreo. Incontroverso que a descontinuidade desse serviço causaria grave violação aos direitos fundamentais dos indígenas tutelados pelo Estado.
7.15.	De outro lado, as circunstâncias que levaram à essa situação revelam que o responsável não agiu com a devida diligência na gestão do contrato, haja vista, como bem alertou a AGU/AP em seu primeiro parecer quanto à possibilidade de rescisão do contrato então vigente, o Dsei/AP não adotou as medidas cabíveis para promover o distrato, embora houvesse notícias de insatisfação dos usuários quanto à qualidade dos serviços prestados pela empresa. 
7.16.	De certo que a falta de convergência quanto ao prazo de prorrogação oferecido pelo Dsei/AP e a recusa da empresa em aceitá-lo agravou a situação. Ao mesmo tempo, entretanto, esse dissenso mitiga a culpa do responsável, atenuante que também se observa no fato de ter submetido um processo de contratação devidamente instruído à consideração da AGU/AP, que pugnou pela regularidade do procedimento, além de, no prazo fixado no contrato emergencial, ter sido deflagrado e concluída a licitação, o que permitiu a não prorrogação da avença. 
7.17.	 Com essas considerações, devem ser acolhidas as razões de justificativa do responsável, reiterando que não restou caracterizada a ocorrência de ato antieconômico em face do procedimento de contratação ora em exame.
7.18.	Por fim, considerando que os crimes contra honra são crimes de ação penal privada, deixa-se de propor o encaminhamento dos presentes autos ao Ministério Público, como solicitado pelo defendente.
II.	Razões de justificativa do Sr. Simeonis Cantão Pinheiro (CPF XXX.941.512-XX) , fiscal do Contrato n. 05/2017- Dsei/AP (peça 25) 
8.	O responsável foi ouvido em razão de permitir que ficasse sob inteira responsabilidade da empresa A.R.T. Táxi Aéreo Ltda. o controle da hora/voo, uma vez que foi esta que apontou o quantitativo das horas efetivamente voadas nas fichas denominadas de Período de Voo Realizado e Ficha de Embarque, ao revés dos artigos 58 e 66 da Lei 8.666/1993.
8.1.	Alega que, na qualidade de fiscal do Contrato n. 05/2017 envidou todos os esforços para acompanhar a avença, abrangendo a remoção de pacientes, transporte de equipes e conselheiros indígenas, transporte de medicamentos, insumos e equipamentos, etc. 
8.2.	Explica que os voos são autorizados por meio de memorando do coordenador distrital, do qual resulta a elaboração da solicitação de voo e/ou documento de embarque de passageiros pelo fiscal do contrato, que a transmite à empresa contratada por meio de e-mail e whatsapp. Afirma que organiza a documental final anexa a cada nota fiscal emitida, com o atesto e despacho para a chefia do setor de logística para conhecimento e providência.  
8.3.	O responsável afirma desconhecer que a empresa contratada tenha exercido o pleno controle da execução do contrato, pois, segundo ele, o quantitativo de horas voadas sempre correspondia à demanda apresentada pelo Dsei/AP nos documentos de origem dos voos (peça 25) .
II.1.	Análise
9.	Os documentos de liquidação das despesas com o Contrato n. 05/2017 foram obtidos mediante diligência (peças 15 a 17) . De fato, os processos de pagamento seguiram as horas de voo informadas nos relatórios da própria empresa contratada (fichas de embarque) . Todavia, essa falha não pode ser imputada aos fiscais do contrato. Em verdade, ela decorre de omissão no contrato quanto à falta de mecanismo capaz de permitir o monitoramento das horas efetivamente voadas, que serviam de base para o cálculo dos valores devidos à empresa (contrato, peça 13, p. 273-280) .
9.1.	Uma prática que deveria ser adotada nesses casos, é a adoção de um sistema de monitoramento como parâmetro para o pagamento das horas de voo contratadas. Há tecnologias disponíveis no mercado que permitem o monitoramento das aeronaves por satélite (GPS) por meio de empresas especializadas. Assim, embora o esforço demonstrado pelo chefe do setor de logística em construir parâmetros para calcular os tempos médios de voos a partir da razão entre as distâncias e as velocidades médias predeterminadas, a falta de um sistema de monitoramento tornou inócuo o resultado desse trabalho (itens 6.5 e 6.6 desta instrução) .
9.2.	Outra alternativa, seria a utilização de unidade de distância em km como critério para pagamento, que prescindiria de um sistema de monitoramento. Essa experiência já foi adotada pelo Tribunal Regional Eleitoral do Amazonas no Pregão Presencial n. 01/2014.
9.3.	Assim, embora caracterizada a falha, esta não pode ser imputada ao responsável, razão pela qual suas razões de justificativa devem ser acolhidas, sem prejuízo de se expedir recomendação ao Dsei/AP para que adote, nas suas próprias contratações de fretamento de aeronaves, o sistema de monitoramento por satélite, ou uma unidade de aferição de preços que dispense a necessidade de uso dessa tecnologia. 
III. 	Da revelia do Sr. Silney Wanderson Aniká (CPF XXX.771.252-XX) , Coordenador do Dsei/AP à época dos fatos
10.	Devidamente cientificado da audiência, o responsável permaneceu revel. Em consequência, deve-se dar prosseguimento ao processo, com fundamento no art.12, § 3º, da Lei 8.443/1992.
10.1.	Sobre a ausência de licitação, a defesa e a análise efetuada nos itens 6 e 7 desta instrução aproveitam ao coordenador do Dsei/AP. Do mesmo modo, as conclusões do item antecedente em relação à não exigência de rigor na fiscalização do Contrato fiscalização do contrato com a empresa A.R.T. Táxi Aéreo Ltda., uma vez que esta ficou sob inteira responsabilidade de apontar o quantitativo das horas efetivamente voadas nas fichas denominadas de Período de Voo Realizado e Ficha de Embarque.
10.2.	Outro é o entendimento acerca da ausência de autorização ao titular da pasta da Sesai/MS, por força da Portaria n. 1.338, de 28/6/2012, do Gabinete do Ministro da Saúde, relativa à contratação da empresa A.R.T. Táxi Aéreo Ltda., considerando que o contrato excedeu a importância de um milhão de reais.
10.3.	Impende ressaltar que a delegação de competência conferida ao titular da Sesai/MS, pelo art. 4°, inciso VIII, da Portaria n. 1.338 GAB/MS, de 28/6/2012, somente foi alterada pela Portaria n. 1.581 GAB/MS, de 1/6/2018, de lavra do então Ministro Gilberto Occhi, para ter como destinatário o titular da Subsecretaria de Assuntos Administrativos da Secretaria-Executiva.
10.4.	Embora o titular do Dsei/AP tenha apresentado um pedido de ratificação do ato ao secretário da Sesai/MS somente em 2/8/2017 (peça 14, p. 5-6) , o pleito foi considerado intempestivo e não chancelado, resultando do encaminhamento da questão à consultoria jurídica do MS para apuração de responsabilidades (peça 14, p. 10-11) . 
10.5.	Como já mencionado alhures, em 17/8/2017 do diretor do departamento de gestão da saúde indígena da Sesai/MS, encaminhou despacho dirigido ao secretário do órgão, relatando que, entre os dias 17 a 21 de julho, ao saber que haviam rumores acerca do ‘cancelamento’ do Contrato n. 08/2013, teria solicitado responsável na qualidade de coordenador do Dsei/AP a renovação da referida avença por mais doze meses, até a conclusão de regular processo de licitação. 
10.6.	Segundo o diretor do Dgesi/Sesai/MS, o coordenador do Dsei/AP informou que tomaria as providências recomendadas, mas que, foi surpreendido com a publicação do novo Contrato emergencial no DOU de 27/7/2017, sem o conhecimento e autorização por parte da Sesai/MS, como exigido pela Portaria 1.338/2012. O diretor reputou como nulo o contrato e pediu o envio do processo de contratação à Consultoria Jurídica do MS para manifestação quanto à nulidade do termo, e à Corregedoria-Geral do MS para a apuração de responsabilidades (peça 14, p. 10-11) .
10.7.	A competência é um requisito vinculado dos atos administrativos. No presente caso, o coordenador do Dsei/AP era incompetente para celebrar o contrato emergencial, cujo valor exigia a autorização do titular da Sesai/MS, conforme disposto na Portaria n. 1.338 GAB/MS, de 28/6/2012. Nada obstante, a autorização foi pedida intempestivamente, não lhe sendo concedida a convalidação pela autoridade superior, detentora do poder decisório.
10.8.	Por essa razão, caracteriza-se a prática de ato com grave infração à norma regulamentar, ensejando a aplicação ao responsável da multa do art. 58, inciso II, da Lei 8.443/1992. 
CONCLUSÃO
11.	A análise das razões de justificativa dos responsáveis, em confronto com a documentação obtida mediante diligência prévia à Dsei/AP, permite concluir pela procedência parcial da presente denúncia.
12.	Devem ser acolhidas as razões de justificativa dos Srs. Orivaldo Nazareno Monteiro de Ataíde e Simeonis Cantão Pinheiro, conforme análise de itens 7 e 8 e subitens desta instrução, sem prejuízo da expedição de recomendação ao Dsei/AP para que adote, nas suas próprias contratações de fretamento de aeronaves, o sistema de monitoramento por satélite, ou uma unidade de aferição de preços que dispense a necessidade de uso dessa tecnologia. 
13.	Quanto ao coordenador do Dsei/AP, Sr. Silney Wanderson Aniká, restou comprovada a prática de ato para o qual não detinha delegação de competência da autoridade superior do Órgão, razão pela qual caracteriza grave violação à norma de natureza regulamentar, devendo ser-lhe aplicada a multa do art. 58, inciso II, da Lei 8.443/1992.
PROPOSTA DE ENCAMINHAMENTO
14. 	Ante o exposto, submetemos os autos à apreciação, para posterior remessa ao Gabinete do Relator, Ministro Augusto Nardes, propondo: 
a) conhecer da presente denúncia, satisfeitos os requisitos de admissibilidade previstos nos arts. 234 e 235, do Regimento Interno deste Tribunal, e no art. 103, § 1º, da Resolução - TCU 259/2014, para, no mérito, considerá-la parcialmente procedente;
	b) considerar revel, para todos os efeitos, o Sr. Silney Wanderson Aniká (CPF XXX.771.252-XX) , Coordenador do Dsei/AP à época dos fatos, dando-se prosseguimento ao processo, com fundamento no art.12, § 3º, da Lei 8.443/1992;
c) acatar as razões de justificativa apresentadas pelo Sr. Orivaldo Nazareno Monteiro de Ataíde (CPF XXX.568.812-XX) , chefe do Serviço de Recursos Logísticos do Dsei/AP à época dos fatos, e pelo Sr. Simeonis Cantão Pinheiro (CPF XXX.941.512-XX) , fiscal do Contrato n. 05/2017- Dsei/AP, aproveitando-as em relação ao Sr. Silney Wanderson Aniká;
d) aplicar ao Sr. Silney Wanderson Aniká (CPF XXX.771.252-XX) a multa prevista no art. 58, II, da Lei 8.443/1992, fixando-lhe o prazo de 15 (quinze) dias, a contar da notificação, para que comprove, perante o Tribunal (art. 214, inciso III, alínea ‘a’, do Regimento Interno/TCU) , o recolhimento da dívida ao Tesouro Nacional, atualizada monetariamente desde a data do acórdão que vier a ser proferido até a do efetivo recolhimento, se for paga após o vencimento, na forma da legislação em vigor;
e) autorizar o desconto da dívida na remuneração do Sr. Silney Wanderson Aniká, observado o disposto no art. 46 da Lei 8.112/1990;
	f) autorizar, desde logo, com fundamento no art. 26 da Lei 8.443/1992 c/c o art. 217 do RI/TCU, caso não seja possível o desconto determinado, o parcelamento da dívida do responsável em até 36 (trinta e seis) parcelas, incidindo sobre cada uma os encargos legais devidos, sem prejuízo de alertá-lo de que, caso opte por essa forma de pagamento, a falta de comprovação do recolhimento de qualquer parcela implicará o vencimento antecipado do saldo devedor, nos termos do art. 26, parágrafo único, da Lei 8.443/1992 c/c o art. 217, § 2º, do RI/TCU;
g) autorizar, desde logo, nos termos do art. 28, inciso II, da Lei 8.443/1992, a cobrança judicial da dívida caso não atendida a notificação e não seja possível o desconto determinado; e
i) recomendar ao Dsei/AP que adote, nas suas próprias contratações de fretamento de aeronaves, o sistema de monitoramento por satélite (GPS) , ou uma unidade de aferição de preços que dispense a necessidade de uso dessa tecnologia. 
j) dar ciência do acórdão que vier a ser proferido ao denunciante, ao Distrito Sanitário Especial Indígena do Amapá e Norte do Pará e à Secretaria Especial de Saúde Indígena do Ministério da Saúde, destacando que o relatório e o voto que fundamentam a deliberação ora encaminhada podem ser acessados por meio do endereço eletrônico www.tcu.gov.br/acordaos.”
	É o relatório.

não há.

Não há.

DENÚNCIA. INDÍCIOS DE IRREGULARIDADES EM CONTRATAÇÃO DE AERONAVE POR MEIO DE DISPENSA DE LICITAÇÃO. SERVIÇOS DE TRANSPORTE AÉREO DE PESSOAS NA ÁREA GEOGRÁFICA DE ATUAÇÃO DO DSEI/AP. AUDIÊNCIAS. REVELIA DE UM RESPONSÁVEL. RAZÕES DE JUSTIFICATIVAS SUFICIENTES PARA DISPENSAR A APLICAÇÃO DE PENALIDADES. PROCEDÊNCIA PARCIAL. MULTA. RECOMENDAÇÕES. CIÊNCIA.

DENÚNCIA (DEN)

Secretaria de Controle Externo no Estado do Amapá - Secex/AP.

Cuidam os autos de denúncia a respeito de possíveis irregularidades ocorridas no Distrito Sanitário Especial Indígena do Amapá e Norte do Pará (Dsei/AP) , vinculado à Secretaria Especial de Saúde Indígena (Sesai) do Ministério da Saúde (MS) , afetas à contratação de aeronave por meio de dispensa de licitação, para fins de prestar serviços de transporte aéreo de pessoas na área geográfica de atuação do referido distrito.
Em breve síntese, o denunciante procura demonstrar a ocorrência das seguintes irregularidades: i) dispensa de licitação indevida; ii) preços do novo contrato emergencial acima dos valores anteriormente contratados; e iii) licitação no valor acima de R$ 1 milhão sem a autorização do dirigente da Secretaria Especial de Saúde Indígena (Sesai) do Ministério da Saúde (MS) .
Em virtude dos elementos apresentados pelo denunciante, a Secretaria de Controle Externo no Estado do Amapá (Secex/AP) realizou diligência ao Dsei/AP (peça 4) e, posteriormente, audiência dos responsáveis com vistas propiciar o devido contraditório (peça 7) .
Os Srs. Orivaldo Nazareno Monteiro de Ataíde (CPF 649.568.812-15) , ex-chefe do Serviço de Recursos Logísticos; e Simeonis Cantão Pinheiro (CPF 163.941.512-20) , ex-fiscal do Contrato n. 05/2017- Dsei/AP apresentaram razões de justificativa (peças 25 e 30-32) e o Sr. Silney Wanderson Aniká, ex- Coordenador do Dsei/AP, embora regularmente cientificado (peças 5, 24 e 33) e obtido prorrogação de prazo (peças 8 e 28) , manteve-se silente.
A unidade técnica, em sua análise sobre a matéria (peças 35 e 36) , entende que as respostas às audiências apresentadas pelos dois primeiros responsáveis lograram em afastar as irregularidades apontadas. Com relação ao ex-Coordenador, propõe que seja considerado revel e lhe seja aplicada a multa prevista no art. 58, inciso II, a Lei 8.443/1992.
Feito breve histórico do processo, passo a decidir.
Preliminarmente, anuo ao exame de admissibilidade efetuado pela Secretaria de Controle Externo no Estado do Amapá (Secex/AP) à peça 2, e conheço da presente denúncia, satisfeitos os requisitos previstos nos arts. 234 e 235 do Regimento Interno deste Tribunal e no art. 103, § 1º, da Resolução - TCU 259/2014.
No mérito, concordo parcialmente com a análise empreendida pela Secex/AP, conforme considerações a seguir.
Primeiramente, destaco que, de acordo com a instrução à peça 19, ficou demonstrado que não houve prejuízo financeiro ao Erário decorrente da dispensa de licitação promovida pelo Dsei/AP no contrato emergencial de transporte aéreo formalizado com a empresa A.R.T. Táxi Aéreo Ltda. – EPP. Pelo contrário, ocorreu uma economia correspondente a 4,6 % com o novo contrato.
No que se refere ao Sr. Orivaldo Nazareno Monteiro de Ataíde, chefe do Serviço de Recursos Logísticos do Dsei/AP à época dos fatos, consinto com a unidade técnica de que não deve ser aplicada multa a esse responsável.
Consta destes autos que já havia reclamação dos usuários a respeito da qualidade dos serviços prestados pela empresa detentora do contrato então vigente, Hering Táxi Aéreo Ltda., desde o início do ano de 2016. Apesar disso, a AGU/AP, em resposta à consulta formulada pela Dsei/AP, em 14/7/2017, considerou juridicamente inviável a rescisão contratual com aquela empresa.
Por outro lado, os fiscais do contrato manifestaram-se favoravelmente à prorrogação do contrato em vigor por 6 meses. No entanto, em 26/6/2017, a empresa Hering posicionou-se contrariamente à proposta de prorrogação por esse prazo e alegou que, de acordo com a legislação vigente, somente poderia haver prorrogação contratual pelo prazo mínimo de um ano.
Ante essa divergência de posicionamentos e a possibilidade de descontinuidade do serviço, que é de extrema relevância para as populações indígenas atendidas pela Dsei/AP, foi realizada nova consulta à AGU/AP, que emitiu parecer  favoravel à contratação emergencial.
Dessa forma, conforme afirmou a Secex/AP em sua instrução à peça 35, a conduta do responsável tem sua reprovabilidade mitigada em função das peculiaridades do caso concreto:
7.16. De certo que a falta de convergência quanto ao prazo de prorrogação oferecido pelo Dsei/AP e a recusa da empresa em aceitá-lo agravou a situação. Ao mesmo tempo, entretanto, esse dissenso mitiga a culpa do responsável, atenuante que também se observa no fato de ter submetido um processo de contratação devidamente instruído à consideração da AGU/AP, que pugnou pela regularidade do procedimento, além de, no prazo fixado no contrato emergencial, ter sido deflagrado e concluída a licitação, o que permitiu a não prorrogação da avença. 
No que se concerne ao Sr. Simeonis Cantão Pinheiro, fiscal do contrato à época dos fatos, entendo descabida a aplicação de sanção, visto que a irregularidade pela qual foi ouvido em audiência – o pagamento de horas de vôo informadas no relatório da própria empresa –, não deve ser imputada a ele. Essa falha decorreu da omissão do contrato e pode ser sanada com o encaminhamento da recomendação proposta pela unidade técnica.
Com relação ao Sr. Silney Wanderson Aniká (CPF 692.771.252-68) , Coordenador do Dsei/AP à época dos fatos, concordo parcialmente com o encaminhamento da Secex/AP.
Embora cientificado de forma regular e válida (peças 5, 24 e 33) , o responsável permaneceu silente, apesar da solicitação de prorrogação de prazo para resposta (peças 8 e 28) . Dessa forma,  fica caracterizada sua revelia, nos termos do art. 12, § 3º, da Lei nº 8.443/1992, cabendo, assim, dar prosseguimento ao processo.
Conforme posicionamento da unidade técnica, as conclusões acima a respeito dos indícios de irregularidades apontados para os outros dois responsáveis também devem ser aproveitadas para o ex-Coordenador do Dsei/AP, uma vez que tratar-se de circunstâncias objetivas. 
Observo que, apesar de o caput do art. 281 do Regimento Interno/TCU, abaixo transcrito, referir-se à fase recursal, entendo que tal dispositivo pode ser aplicado a este caso concreto:
Art. 281. Havendo mais de um responsável pelo mesmo fato, o recurso apresentado por um deles aproveitará a todos, mesmo àquele que houver sido julgado à revelia, no que concerne às circunstâncias objetivas, não aproveitando no tocante aos fundamentos de natureza exclusivamente pessoal.
Dessa forma, somente persiste para a aplicação de multa a esse gestor a irregularidade referente à não solicitação de autorização ao titular da pasta da Secretaria Especial de Saúde Indígena do Ministério da Saúde (Sesai/MS) , por força da Portaria n. 1.338, de 28/6/2012, do Gabinete do Ministro da Saúde, relativa à contratação da empresa A.R.T. Táxi Aéreo Ltda., considerando que o contrato excedeu a importância de um milhão de reais.
Apesar de estar claro que houve falta de planejamento dos gestores de Dsei/AP com vistas à realização de uma nova contratação de locação de aeronaves, em substituição ao contrato anteriormente vigente, entendo que os contornos do caso em análise acabam por guardar  uma situação sui generis.
Como destaquei anteriormente, mesmo após a consulta à AGU/AP, houve posicionamentos divergentes a respeito da possibilidade da rescisão contratual. Além disso, o tempo para efetivar uma nova contratação era exíguo, de maneira que o trâmite processual com vistas a solicitar uma autorização do titular da pasta da Secretaria Especial de Saúde Indígena do Ministério da Saúde (Sesai/MS) para essa contratação emergencial poderia ocasionar a suspensão de serviço essencial aos indígenas.
Ademais, no âmbito do TCU, a dosimetria da multa e demais sanções tem como balizadores o nível de gravidade dos ilícitos apurados, com a valoração das circunstâncias fáticas e jurídicas envolvidas, e a isonomia de tratamento com casos análogos.
Diante da situação fática apresentada, com as devidas vênias à Secex/AP, proponho acatar as razões apresentadas pelos responsáveis, sem prejuízo de formular recomendações corretivas para evitar a repetição de situações como a em análise.
Ante o exposto, VOTO por que seja adotada a deliberação que ora submeto a este Colegiado.
TCU, Sala das Sessões Ministro Luciano Brandão Alves de Souza, em 13 de março de 2019.
Ministro JOÃO AUGUSTO RIBEIRO NARDES 
Relator